---
title: "Untitled"
output: pdf_document
date: "2025-04-17"
---

```{r setup, include=FALSE}
knitr::opts_chunk$set(echo = TRUE)
```

# Introduzione



### Librerie
```{r}
library(ggplot2)
library(scales)  # per formattare le percentuali
```


# Import del dataset e analisi preliminare

```{r}
ds <- read.csv("StudentPerformanceFactors.csv")


# Lista di variabili categoriali
categorical_vars <- c(
  "Parental_Involvement", "Access_to_Resources", "Extracurricular_Activities",
  "Motivation_Level", "Internet_Access", "Family_Income", "Teacher_Quality",
  "School_Type", "Peer_Influence", "Learning_Disabilities",
  "Parental_Education_Level", "Distance_from_Home", "Gender"
)

ds[categorical_vars] <- lapply(ds[categorical_vars], factor)

head(ds)
```

#### Descrizione delle variabili
```{r}
colnames(ds)
```

*   **Hours_Studied**	Numero di ore spese studiando a settimana.
*   **Attendance** Percentuale di lezioni frequentate.
*   **Parental_Involvement** Livello di coinvolgimento genitoriale nella formazione dello studente (Low, Medium, High).
*   **Access_to_Resources**	Disponibilità di risorse educative(Low, Medium, High).
*   **Extracurricular_Activities** Partecipazione ad attività extracurriculari (Yes, No).
*   **Sleep_Hours**	Numero medio di ore di sonno a notte.
*   **Previous_Scores**	Punteggio degli esami precedenti.
*   **Motivation_Level** Livello di motivazione dello studente (Low, Medium, High).
*   **Internet_Access**	Disponibilità di accesso ad Internet (Yes, No).
*   **Tutoring_Sessions**	Numero di sessioni di tutoraggio frequentata al mese.
*   **Family_Income**	Livello di reddito familiare (Low, Medium, High).
*   **Teacher_Quality**	Qualità dell'insegnamento (Low, Medium, High).
*   **School_Type**	Tipo di scuola frequentata (Public, Private).
*   **Peer_Influence**	Influenza dei pari sulla performance accademica (Positive, Neutral, Negative).
*   **Physical_Activity**	Numero medio di ore di attività fisica a settimana.
*   **Learning_Disabilities**	Presenza di difficoltà di apprendimento (Yes, No).
*   **Parental_Education_Level**	Livello più alto di educazione dei genitori (High School, College, Postgraduate).
*   **Distance_from_Home**	Distanza da casa a scuola (Near, Moderate, Far).
*  **Gender**	Genere dello studente (Male, Female).
*   **Exam_Score**	Punteggio dell' esame finale.



```{r}
summary(ds)
```


```{r}
str(ds)
```


```{r}
ggplot(ds, aes(x = Exam_Score)) +
  geom_histogram(
    binwidth = 3,               # larghezza del bin; modificala a seconda della granularità desiderata
    fill     = "skyblue",       # colore interno delle barre
    color    = "white"          # colore del bordo delle barre
  ) +
  labs(
    x     = "Exam Score",
    y     = "Frequenza",
    title = "Istogramma di Exam_score"
  ) +
  theme_minimal(base_size = 14)
```



Trasformiamo la variabile Exam_Score in un variabile categorica.
```{r}
ds$Categorical_Exam_Score <- cut(
  ds$Exam_Score,
  breaks = c(54, 61, 64, 67, 70, 73, 102),
  labels = c("Quasi-Sufficiente", "Basso", "Medio-Basso", "Medio", "Medio-Alto", "Alto"),
  include.lowest = FALSE,
  right = TRUE
)

table(ds$Categorical_Exam_Score)/length(ds$Categorical_Exam_Score)*100

ggplot(ds, aes(x = Categorical_Exam_Score, 
               fill = Categorical_Exam_Score)) +
  # barre con proporzione
  geom_bar(
    aes(y = after_stat(count) / sum(after_stat(count))),
    stat = "count",
    width = 0.7,
    show.legend = FALSE
  ) +
  # percentuali sopra le barre
  geom_text(
    aes(
      label = percent(after_stat(count) / sum(after_stat(count)), accuracy = 1),
      y     = after_stat(count) / sum(after_stat(count))
    ),
    stat = "count",
    vjust = -0.5
  ) +
  # scala y in percentuale e un po’ di spazio in alto
  scale_y_continuous(
    labels = percent_format(accuracy = 1),
    expand = expansion(mult = c(0, 0.05))
  ) +
  labs(
    x     = "Categoria punteggio d'esame",
    y     = "Percentuale di osservazioni",
    title = "Distribuzione normalizzata di Categorical Exam Score"
  ) +
  theme_minimal(base_size = 14)
```



# Analisi



# Conclusioni